臺北高等行政法院判決
                                  100年度訴字第445號
                                  100年9月20日辯論終結
原      告　陳子鈞
訴訟代理人　鄧翊鴻　律師
被      告　臺北市政府都市發展局
代　表　人　丁育（局長）住同上
訴訟代理人　趙啟宏　　　　（兼送達代收人）
          　李志坤
上列當事人間建築法事件，原告不服臺北市政府中華民國100年
1 月5 日府訴字第10009003100 號訴願決定，提起行政訴訟，本
院判決如下：
    主  文
原告之訴駁回。
訴訟費用由原告負擔。
　　事實及理由
甲、程序方面:
壹、按「行政機關行使公權力，就特定具體之公法事件所為對外
    發生法律上效果之單方行政行為，皆屬行政處分，不因其用
    語、形式以及是否有後續行為或記載不得聲明不服之文字而
    有異。若行政機關以通知書名義製作，直接影響人民權利義
    務關係，且實際上已對外發生效力者，如以仍有後續處分行
    為，或載有不得提起訴願，而視其為非行政處分，自與憲法
    保障人民訴願及訴訟權利之意旨不符。」司法院釋字第423
    號解釋著有明文。
貳、本件原告因欲修繕其所有臺北市○○區○○○路76號及78號
    3 樓頂既存違建（下稱系爭建物），檢附火災證明書，填具
    臺北市老舊房屋及既存違建修建登記表，向被告陳報備查，
    經被告以民國98年1 月19日北市都建字第09860002600 號函
    （下稱98年1 月19日同意函）同意修繕，觀諸其內部簽呈（
    原處分卷第43頁）亦記載「同意修繕」，可知該函已就特定
    具體之公法事件（原告申請修繕既存違建）對外發生法律上
    效果之單方行政行為（同意修繕，即同意不會把因火災修繕
    部分認定為違建而予拆除），已屬行政處分，不因其「本函
    謹為告知性質‧‧」之用語，而認其非為行政處分。嗣被告
    再以99年8 月3 日北市都建字第09960566400 號函（下稱99
    年8 月3 日拆除函）告知原告「系爭建物違反建築法第25、
    86條規定，不得補手續，應予拆除」，但並未撤銷98年1 月
    19日同意函，嗣被告並再以99年8 月6 日北市都建字第0996
    0140100 號（下稱原處分）函撤銷98年1 月19日同意函，並
    敘明「修繕（建）涉及新違建部分，另以99年8 月3 日拆除
    函查報在案」，可知被告是以原處分撤銷98年1 月19日同意
    函，原處分係對外發生法律上效果（撤銷原火災修繕同意函
    ）之單方行為，自屬行政處分，被告主張非為行政處分云云
    ，尚有未洽。至被告99年8 月3 日拆除函雖經原告提起訴願
    遭駁回，但非在本件訴請撤銷之範圍內，合先敘明。
乙、實體方面：
壹、事實概要：
    原告於98年1 月15日檢附臺北市政府消防局98年1 月8 日北
    市消大一城建字第98001 號火災證明書（下稱系爭火災證明
    書），以系爭建物於97年12月19日遭受火災為由，並填具臺
    北市老舊房屋及既存違建修建登記表，向被告陳報備查，欲
    修繕（建）系爭建物。經被告以98年1 月19日同意函復原告
    略以：「主旨：有關本市○○區○○○路76、78號3 樓頂違
    建修繕乙案……說明：……二、本案請依『臺北市違章建築
    處理要點』（如附件）相關規定辦理（另為維護建物使用及
    公共安全，該既存違建之內部隔間請勿擅自變更或新增），
    如逾越規定本局將逕行查報拆除。三、本函謹（僅）為告知
    性質及作為本局違章建築管理依據，並不作其他任何證明之
    用，違章建築之處理仍應依『建築法』及『違章建築處理辦
    法』之相關法令辦理。」嗣被告所屬台北市建築管理處政風
    室接獲臺北市政府消防局政風室99年3 月31日北市消政室字
    第09930025000 號函，表明97年12月19日火災之燃燒範圍僅
    為地面有燃燒痕跡，且該處位於北平西路76號及78號3 樓頂
    之正中間，並無延燒至房屋情事。被告乃認原告所提供之上
    開台北市政府消防局火災證明書，不得作為既存違建修繕（
    建）之依據，並以原處分函撤銷98年1 月19日同意函，並敘
    明修繕（建）涉及新違建部分，另以99年8 月3 日拆除函查
    報在案。原告不服被告之原處分，提起訴願，經訴願決定不
    予受理，遂提起本件行政訴訟。
貳、本件原告主張：
一、關於原處分是否係行政處分部分：
（一）訴願決定略以：「經查上開都發局98年1 月19日北市都建
      字第09860002600 號函係該局回復訴願人，有關系爭建物
      因火災事由欲辦理修繕（建），仍應依臺北市違章建築處
      理要點規定辦理，並說明該函僅為告知之性質。核其性質
      僅係單純的事實敘述及理由說明之觀念通知，並非行政處
      分。……準此，都發局99年8 月6 日北市都建字第099601
      40100 號函既非對訴願人所為之行政處分，訴願人遽向本
      府提起訴願，揆諸前揭規定及判例意旨，自非法之所許。
      」云云，不受理原告所提之訴願，固非無見。
（二）惟被告先於99年8 月3 日函，認定原告所有座落於台北市
      ○○區○○○路76、78號3 樓頂之構造物已違反建築法第
      25條、第86條規定並不得補辦手續，依法應予拆除。該函
      說明五、六則有關於原告得提出行政爭訟（訴願及申訴）
      之教示記載。3 天後，也就是99年8 月6 日，被告另以系
      爭原處分，撤銷被告98年1 月19日函。既然被告98年1 月
      19日函，係准予原告依照台北市違章規則處理要點之規定
      ，申請修建上開頂樓之違建，實難謂上開公函僅有觀念通
      知之性質，而非訴願法第3 條第1 項所稱之行政處分。
（三）退萬步言之，即使先不去爭論被告98年1 月19日函，究竟
      為行政處分亦或者是觀念通知，從原處分之內容有提到撤
      銷（在訴願決定書中改稱註銷）二字，且函中有提到認定
      原告98年1 月8 日檢附之火災證明不得作為修繕（建）之
      依據等，要謂原處分不具備行政處分之性質，實屬牽強！
      且，99年8 月3 日函文中，並沒有說明其處分的依據及理
      由，反而像是一個觀念通知；嚴格說來，99年8 月6 日也
      就是原處分的公函中，方才說明它處分的依據及理由。
（四）依照司法院釋字第423 號解釋文意旨，原處分應屬行政處
      分性質。
（五）既然原處分之內容，已涉及註銷（或撤銷）被告98年1 月
      19日函，關於准予原告依照台北市違章規則處理要點之規
      定，申請修建上開頂樓違建之公函，且原處分中亦涉及認
      定原告先前檢附之98年1 月8 日火災證明為何不得作為修
      繕（建）之依據等事項，難謂與原告公法上之權利義務無
      涉，僅為觀念通知而已。
二、關於原處分是否有違法或不當部分：
（一）依據被告所述：「我們並不是只依據政風室的來文就當成
      是註銷的依據，因為它的來文內容有當時火災的相片，可
      以證明當時系爭建物並沒有被燒燬，沒有修繕之必要」。
（二）雖然證人鄭啟鵬針對臺北市政府消防局政風室99年3 月31
      日北市消政室字第09930025000 號函附火災現場三張照片
      ，表示是其所拍攝的。但被告或者是證人，並無法提出進
      一步之證明，確認照片實際拍攝之日期。既然原始照片之
      檔案已經不存在，被告又如何從三張照片，就能做出撤銷
      原告修繕許可之處分，實令人不解！該三張照片並沒有拍
      攝到整個建物的全景，根本不能證明當時違建沒有燒燬。
（三）也就是說，被告僅依台北市政府消防局政風室99年3 月31
      日之公函，即以原處分撤銷（註銷）被告98年1 月19日函
      。但究竟97年12月19日所發生之火災，究竟其燃燒範圍與
      是否延燒至房屋等，被告有無作進一步之查證？有無給予
      原告說明或陳述之機會？對於原告之信賴利益保護，是否
      有予以審酌等情，原處分中均未有進一步之說明，其難謂
      無違法或不當等情。
（四）根據證人鄭啟鵬作證之證詞觀之，判斷火災延燒範圍的初
      步，是由現場人員判斷；至於詳細的要由火災調查科人員
      來判斷。證人又表示，火災當天沒有在火場紀錄表中，填
      寫火災延燒範圍；因為當天現場並沒有財產被燒燬，所以
      沒有另行填寫財產損失評估表。可是，火災延燒範圍與究
      竟有無財損，二者並無直接關聯性。既然，證人沒有在火
      場紀錄表中，填寫火災延燒範圍，火災調查科人員事後也
      沒有做出進一步之判斷，被告怎麼可以僅憑三張複印之黑
      白圖片，即判斷系爭建物沒有被燒毀，而無修繕之必要？
（五）既然被告在核發修繕執照之前，有派人前往現場察看。根
      據被告表示：「承辦人去現場，看到違建是有毀損，但不
      知道這不是這次火災證明書的火災範圍。我們認為這損害
      ，有可能在火災前就已經存在了。」。也就是說，被告之
      承辦人員前往現場察看時，也無法判斷系爭建物之毀損，
      是否在火災前就已經存在，僅能懷疑或猜測「可能」在火
      災前損害就已經存在了。試問，被告又如何能從無法窺見
      系爭建物全貌之三張照片中，判斷火災之延燒範圍，以及
      建物之毀損究竟是何時造成的呢？
（六）原告既然依照被告所規定之程序送件，被告於核發修繕許
      可之前，也曾派員到現場察看。被告又如何能僅憑猜測或
      有爭議之照片，即撤銷原修繕許可，明顯違反信賴保護原
      則。另依據原告陳報狀所附自行拍攝之災後照片，亦可以
      明顯證明房屋受損嚴重。依據卷內所附，由建築師認證之
      台北市老舊房屋及既存為建涉及老舊朽壞等建築物勘查認
      定表，系爭建物於申請修繕當時之總評分為63.5分，已經
      超過所規定60分之修繕評分。也就是說，依據勘查當時所
      得到之分數，即使沒有發生系爭火災，系爭建物一樣可以
      達到修繕標準。試問，原告又何必要自導自演一場莫須有
      之火災呢等情。並聲明求為判決撤銷訴願決定及原處分。
參、被告則以：
二、關於99年8月6日之原處分：
（一）系爭違建原告於98年1 月間提出修繕申請，並提送97年12
      月19日發生火災之消防證明，經核相關證件符合規定後，
      被告以98年1 月19日函回復原告依「臺北市違章建築處理
      要點」第26點及27點之修繕規定辦理。
（二）被告所屬建築管理處政風室接獲臺北市政府消防局政風室
      99 年3月31日北市消政字第09930025000 號函，表明97年
      12 月19 日火災之燃燒範圍僅為地面有燃燒痕跡，該處位
      於北平西路76號及78號3 樓頂之正中間，故應無延燒至房
      屋情事，且原告所檢附之臺北市政府消防局火災證明書，
      已無法作為既存違建修繕（建）之依據，故以99年8 月6
      日北市都建字第09960140100 號函註銷（原函誤繕為撤銷
      ）98年1 月19日函，並敘明修繕（建）涉及新違建部分，
      另以99年8 月3 日函查報在案。
（三）原處分係回函原告註銷98年1 月19日函，該函僅係單純的
      事實敘述及理由書明之觀念通知，並非行政處分。故被告
      以99年8 月6 日原處分註銷（原函誤繕為撤銷）非行政處
      分。準此，被告之原處分既非對原告所為之行政處分，原
      告遽向被告提起訴願，揆諸前揭規定及判例意旨，自非法
      之所許。
二、另有關原告聲請停止執行部分，已由本院裁定100 年度停字
    第20號予以駁回，並予敘明等語，資為抗辯。並聲明求為判
    決駁回原告之訴。
肆、兩造不爭之事實及兩造爭點：
    如事實概要欄所述之事實，業據提出被告98年1 月19日同意
    函、99年8 月3 日拆除函、原處分影本、臺北市政府消防局
    火災證明書及行為時系爭建物現況照片為證，其形式真正為
    兩造所不爭執，堪信為真，兩造之爭點厥為：
一、系爭火災證明書是否已證明系爭建物因火災而半毀？
二、原處分撤銷98年1 月19日同意函，是否違反信賴保護原則？
三、系爭建物半毀若非因系爭火災所造成，是否已達到其他可修
    繕標準？原處分撤銷98年1 月19日同意函，有無違誤？
伍、本院之判斷：
一、本件應適用之法條與法理：
（一）行為時臺北市違章建築處理要點第26點規定：「既存違建
      之修繕符合下列規定者，拍照列管……」、第27點規定：
      「既存違建之修繕（含修建）有下列情形之一者，得比照
      前條規定辦理：……（三）因老舊朽壞、火災、天然災害
      、施工損鄰致半毀，持有證明，或因配合本府公共工程、
      衛生下水道接管工程，自行拆除後賸餘部分，其修繕確有
      結構安全之虞，必須拆除重建者，得以非鋼筋混凝土材料
      依原規模修復或復建。既存違建全毀者不得復建。」前開
      處理要點係被告為處理違章建築案件更具體化而訂定之技
      術性、細節性行政規則，與立法意旨相符，行政機關予以
      適用，自無違誤。
（二）行政訴訟法第117 條規定：「違法行政處分於法定救濟期
      間經過後，原處分機關得依職權為全部或一部之撤銷；其
      上級機關，亦得為之。但有下列各款情形之一者，不得撤
      銷︰一、撤銷對公益有重大危害者。二、受益人無第一百
      十九條所列信賴不值得保護之情形，而信賴授予利益之行
      政處分，其信賴利益顯然大於撤銷所欲維護之公益者。」
（三）行政訴訟法第119 條規定：「受益人有下列各款情形之一
      者，其信賴不值得保護︰一、以詐欺、脅迫或賄賂方法，
      使行政機關作成行政處分者。二、對重要事項提供不正確
      資料或為不完全陳述，致使行政機關依該資料或陳述而作
      成行政處分者。三、明知行政處分違法或因重大過失而不
      知者。」
二、系爭火災證明書不能證明系爭建物遭受火災而半毀：
（一）系爭火災證明書（見原處分卷第42頁）雖記載系爭建物為
      火災發生地點，但並未記載有無財物被燒燬，經本院訊據
      火災當時去現場處理之台北市消防局分隊小隊長即證人鄭
      啟鵬到庭證稱：「我是小隊長，帶隊到現場，我們都會拍
      照。」、「當天是我們分隊同仁看到有煙冒出來，到現場
      去看的時候，已經沒有煙了，但看到有工人在上面。我有
      問工人他們，當時的工人說是因為抽煙時煙蒂不小心丟到
      雜物裡面，所以引燃，但他們自己已經撲滅掉了。」、「
      我去的時候，現場已經沒有火了，現場有雜物堆在那邊，
      我看沒有火苗了，就拍照」、「（問：在你的火災紀錄表
      裡面哪裡看得出延燒範圍？）在這張裡面沒有，如果有燒
      到財物應該再填一張財產損失評估表，但因為當天現場並
      沒有財產被燒燬，所以我們沒有填那張。」，可知當天系
      爭建物是有冒煙，故系爭火災證明書記載系爭建物地點有
      火災，但火災現場並未延燒，該火災並未造成財物被燒燬
      ，所以證人鄭啟鵬未填寫財產損失評估表，尚難認為系爭
      建物是遭受火災而半毀。
（二）原告雖主張被告有派員至現場看到系爭建物有損害，故才
      核准修繕，被告既無法從現場照片判斷該損害是否火災所
      造成，其主張該損害是在火災前就已經存在，純屬猜測並
      無憑據云云，惟既然到場處理之消防局分隊人員鄭啟鵬證
      稱當天火災並未延燒，並未造成財產損失，可見得系爭建
      物之損害並非該次火災所造成，參諸原告曾於97年11月18
      日申請修繕，因所檢附火災證明書發生時間為88年1 月18
      日，已逾台北市違章建築處理要點災後發生後3 個月內申
      請之規定，故被告曾以97年12月3 日北市都建字第097605
      075900號函退回原告申請等情，亦據原處分載明在案，可
      見系爭建物於88年1 月18日曾發生火災，當天被告人員所
      看到系爭建物之損害，自屬火災前即已存在，原告主張尚
      難採信。而本件被告所作成之98年1 月19日同意函，是因
      為原告提出「火災致半毀」之證明書，方才准予修繕系爭
      房屋，既然系爭房屋並未因該火災造成損害，尚不符合行
      為時臺北市違章建築處理要點第27點規定：「因火災致半
      毀，持有證明」之修繕要件，原處分依職權撤銷該違法處
      分，尚無違誤。
三、原處分撤銷98年1 月19日同意函，並未違反信賴保護原則：
    本件被告所以會作出98年1 月19日同意函，是因為原告提出
    「火災致半毀」之證明，而該行政處分之作成顯因原告對重
    要事項提供不正確資料所致，依上開行政訴訟法第119 條第
    2款規定，原告之信賴尚不值得保護。
四、系爭建物半毀非因系爭火災所造成，系爭建物於申請修繕時
    ，尚未達到其他可修繕標準：
（一）按違章建築本應拆除，雖然台北市以行政規則容忍53 年1
      月1 日以後至83年12月31日以前已存在之舊違建可例外不
      拆除（見原處分卷第20頁），但不准增建或任意修繕以延
      長該違章建築之使用年限，准予違章建築之修繕是一個法
      律例外之情形，其審核本應從嚴。
（二）行為時臺北市違章建築處理要點第26點、第27點僅規定既
      存違建因火災致半毀始可申請修繕，未明示「限於申請前
      3 個月發生之火災」，但依其規定申請時應檢附之證明即
      台北市老舊房屋及既存違建涉及老舊朽壞等建築物勘查認
      定表（見原處分卷第9 頁）「五、結論」記載「指災害發
      生3 個月內者」，可知限於申請前3 個月內所發生之火災
      致半毀，方符合違章建築准予修繕之例外情形。
（三）原告雖主張依據其自行拍攝之災後照片，可以證明房屋受
      損嚴重，由建築師認證之台北市老舊房屋及既存違建涉及
      老舊朽壞等建築物勘查認定表，系爭建物於申請修繕當時
      之總評分為63.5分，已經超過所規定60分之修繕評分，即
      使沒有發生系爭火災，系爭建物一樣可以達到修繕標準，
      原告實無自導自演火災之必要云云。惟查依行為時臺北市
      違章建築處理要點第27點規定，既存違建「因老舊朽壞、
      火災‧‧致半毀，持有證明」始可修繕，而原告申請時所
      檢附之台北市老舊房屋及既存違建涉及老舊朽壞等建築物
      勘查認定表（見原處分卷第9 頁）附記「另因火災半毀」
      、「本建物因火災半毀，不受評分影響」，僅證明系爭建
      物「因火災而半毀」（也許是88年1 月18日火災所造成）
      ，並未證明系爭房屋「因老舊朽壞而半毀」，且依前揭勘
      查認定表「五、結論」可知，第二、三項（A+B ）評分縱
      不滿60分亦可申請修繕，只是可用以修繕之範圍、材料不
      同，系爭建物於該勘查認定表第二、三項（A+ B）評分是
      否超過60分，與可否修繕之要件無涉，原告所提出系爭建
      物「因系爭火災而半毀」之證明既不足採，且原告亦未提
      供系爭建物「因老舊朽壞而半毀」之證明，依照「違章建
      築修繕之審核應該從嚴」之法理，系爭建物仍未達其他可
      修繕之標準，原告主張「縱無系爭火災，系爭建物評分63
      分，亦已達可修繕標準」云云，尚不足採。
五、縱上，系爭建物既非因系爭火災而半毀，原告提出因系爭火
    災半毀之證明申請修繕，被告即應否准，然被告誤為准予修
    繕之違法行政處分，自可依職權撤銷；原處分並無違法，訴
    願決定未就實體為審究，理由雖有未洽，但結論並無不同，
    尚無撤銷之必要；從而，原告訴請撤銷，為無理由，應予駁
    回。
六、兩造其餘攻擊防禦方法均與本件判決結果不生影響，故不逐
    一論述，併此敘明。
據上論結，本件原告之訴為無理由，依行政訴訟法第98條第1 項
前段，判決如主文。
中　　華　　民　　國　　100　 年　　10　　月　　4　　 日
                    臺北高等行政法院第七庭
                              審判長法  官  黃秋鴻
                                    法  官  蔡紹良
                                    法  官　畢乃俊
上為正本係照原本作成。
如不服本判決，應於送達後20日內，向本院提出上訴狀並表明上
訴理由，如於本判決宣示後送達前提起上訴者，應於判決送達後
20日內補提上訴理由書（須按他造人數附繕本）。
中　　華　　民　　國　　100　 年　　10　　月　　4　　 日
                                    書記官  簡若芸